【裁判字號】    90,台上,5616
【裁判日期】    900913
【裁判案由】    重利等罪
【裁判全文】
最高法院刑事判決                                九十年度台上字第五六一六號
    上 訴 人  甲○○
右上訴人因重利等罪案件，不服台灣高等法院中華民國八十八年六月九日第二審判決
（八十七年度上訴字第四二九一號，起訴案號：台灣板橋地方法院檢察署八十五年度
偵字第一九二九三號），提起上訴，本院判決如左：
    主  文
原判決撤銷，發回台灣高等法院。
    理  由
本件原判決認定上訴人甲○○基於常業重利之犯意，於民國八十五年間，在台北縣三
重市○○路○段七十八號十六樓十七室，以「永安通信」之名義經營地下錢莊業務，
並僱用已判處罪刑確定之林如君、呂欣怡為會計，協助處理放款事宜。其以借款每新
台幣（下同）一萬元，按月利三十分計算利息，以十天為一期，每期利息一千元，並
先扣一期利息，借款人實拿九千元，而借款人同時須提供身分證、並預先在中華電信
股份有限公司北區分公司行動電話異動申請書（下稱異動書）上及上訴人提供之行動
電話讓渡契約書上簽名，做為借款之讓與擔保方式，表示同意如屆期未能清償，上訴
人即可將借款人之行動電話門號過戶予他人。上訴人並陸續在聯合報、中國時報等報
紙，刊登「大哥大純借款三萬免留機手續簡低0000000」等字樣之廣告，招攬
不特定人向其借貸，而乘如原判決附表（下稱「附表」）三所示之借款人急迫用錢之
際，貸以如附表所示之金額，均取得與原本顯不相當之重利。而上訴人復另行起意，
明知借款人陳輝煌僅同意如屆期未清償時，上訴人得將如附表所示00000000
0之行動電話門號過戶予他人，並未同意將其所有之000000000號行動電話
門號過戶給他人，竟因陳輝煌積欠借款，未經陳輝煌同意，擅將陳輝煌所有之000
000000號行動電話門號，以二萬元代價售予不知情之譚家典，並將原陳輝煌概
括授權同意上訴人刻用之印章乙枚交予譚家典，利用譚家典於八十五年十月一日於如
附表二所示之台灣北區電信管理局行動電話一退一租申請書上，在原用戶簽章欄內蓋
用「陳輝煌」印文乙枚，並將上開私文書即上開申請書持向當時之台灣北區電信管理
局行使之，而將陳輝煌所有之000000000號行動電話門號過戶予訴外人彭梁
麗華，足生損害於陳輝煌等情。因而維持第一審論處上訴人共同以犯重利罪為常業罪
刑部分之判決，駁回上訴人就此所為第二審上訴；另撤銷第一審關於偽造文書部分之
判決，改判仍論處上訴人行使偽造私文書，足以生損害於他人罪刑。固非無見。
惟查，(一)、原判決（第二頁第十三、十四行）事實欄認定，上訴人「乘如附表三所示
之借款人須急迫用錢之際，貸以如附表所示之金額，均取得與原本顯不相當之重利」
等情。但附表三所示債務人「林定國」部分，其借貸金額欄記載「未記載」，則此
部分林定國究竟有無向上訴人借貸，即有疑問，如有借貸，其金額若干，事實有欠明
確，上述認定自屬理由矛盾。(二)、前述附表三記載，上訴人貸款予陳鴻源等「三十一
人」而牟取重利，但其判決（第四頁第二行）理由欄謂有附表一（編號七）所載行動
電話讓渡契約書「三十三份」扣案為證，數目不一，究竟該三十三份讓渡契約書係何
人出具﹖與附表三所載之三十一人是否合﹖或尚有其他二人借貸﹖原判決並未論述
明白。又附表一所載扣案之「帳單」、「估價單」、「價目表」等物內容為何，究與
上訴人所犯常業重利罪之事實有何關連，原判決事實欄亦未明白認定，其理由欄逕謂
上述物品係供犯常業重利罪所用之物而諭知沒收。均嫌理由不備。(三)、原判決事實欄
（第三頁第一至第三行）認定上訴人將陳輝煌概括授權同意上訴人刻用之印章乙枚，
交予譚家典，利用不知情之譚某在附表二所示之台灣北區電信管理局行動電話一退一
租申請書上蓋用「陳輝煌」印文一枚等情，倘使無訛，則該枚「陳輝煌」之印章既係
陳輝煌所授權刻用，自非偽造，所蓋之印文亦非偽造之印文。乃原判決理由（第二、
四段）竟論述此為偽造印文，並依刑法第二百十九條諭知沒收該印文，自有理由矛盾
及適用法則不當之違誤。(四)、上訴人係貸款予陳輝煌，以牟取重利，嗣因陳輝煌積欠
借款未還，才偽造文書將陳輝煌所有之000000000號行動電話門號賣掉抵債
，則此偽造文書之犯行與所犯常業重利罪間究竟有無方法、結果之牽連關係﹖案經發
回，允宜根究明白。上訴人上訴意旨，指摘原判決不當，非無理由，應認有撤銷發回
更審之原因。至原判決認為無罪部分，因與前述有罪發回部分，有審判不可分之關係
，爰併予發回更審，附此明。
據上論結，應依刑事訴訟法第三百九十七條、第四百零一條，判決如主文。
中      華      民      國     九十     年      九      月     十三     日
                              最高法院刑事第七庭
                                  審判長法官  吳  雄  銘
                                        法官  池  啟  明
                                        法官  石  木  欽
                                        法官  吳  三  龍
                                        法官  吳  信  銘
      右正本證明與原本無異
                                              書  記  官
中      華      民      國     九十     年      九      月     十九     日


司法院資訊處製作；財團法人民間司法改革基金會備份。
